臺灣高等法院民事判決　　　　　　　　 93年度重上字第552號
上　訴　人　丙○○○
訴訟代理人　江肇欽律師
　　　　　　黃淑琳律師
被　上訴人　甲○○
　　　　　　乙○○
共　　　同
訴訟代理人　王志陽律師
上列當事人間塗銷土地抵押權登記事件，上訴人對於中華民國93
年9月30日臺灣新竹地方法院93年度重訴字第12號第一審判決提
起上訴，並為訴之追加，經本院於94年7月13日言詞辯論終結，
判決如下：
    主  文
上訴及追加之訴均駁回。
第二審及追加之訴訴訟費用由上訴人負擔。
    事實及理由
一、上訴人於原審就塗銷抵押權登記部分，僅係請求被上訴人乙
    ○○應將系爭土地以新竹縣新湖地政事務所85年 (空白)字
    第011628號收件、登記日期為85年11月15日權利價值為本金
    最高限額2000萬元部分，嗣上訴本院後，併為請求就同所85
    年 (空白)字第011627號收件，登記日期為85年11月15日權
    利價值為本金最高限額1000萬元之抵押權登記予以塗銷，核
    此為擴張應受判決事項之聲明，且基礎事實同一，依民事訴
    訟法第446條第1項但書、第255條第1項第2、3款規定，即無
    不合，應予准許，先予敘明。
二、上訴人主張：坐落新竹縣新豐鄉242、245、246、716、718
    及734地號等七筆土地（下稱系爭土地），原係伊於民國70
    年間與先夫陳燦榮共同取得，因伊夫妻產業龐大，為處理各
    項事務曾聘任多名管家專事處理，被上訴人乙○○於79年間
    參選民意代表前，亦曾擔任先夫陳燦榮之司機及親信管家多
    年，負責聯繫、處理各項產業相關事宜，即便至86年、87年
    間因其子呂紹宇仍居住伊家中，並接受伊夫婦資助教育費用
    ，被上訴人仍進出伊住家頻仍，且持續代辦各項投資及不動
    產之聯繫業務，由於深得信任，且身兼民意代表，故甚易取
    還伊夫婦之重要資料文件，嗣陳燦榮於88年間病故，由於財
    產眾多，且伊於先夫生前雖均耳聞各項財產處分，但較少實
    際插手管理，故只能逐一緩慢清理各項產業，詎日前查悉登
    記於伊名下之系爭土地，竟已於85年10月21日以買賣為名，
    移轉至被上訴人甲○○名下，旋於同年11月15日將前開土地
    設定擔保金為新台幣（下同）2000萬元之抵押權與被上訴人
    乙○○，伊乃向地政機關調閱土地登記申請書發現，系爭土
    地經以85年9月30日為買賣原因發生日期，並異於往常，未
    經專業代書辦理，逕由被上訴人乙○○擔任該土地登記案件
    之代理人，而伊未曾聽聞先夫論及已處分系爭土地，更不識
    被上訴人甲○○，且被上訴人二人於系爭土地移轉完成後，
    不及月餘，即將系爭土地向新竹縣寶山鄉農會設定抵押辦理
    高達1000萬元之借款，令人起疑，可知被上訴人甲○○明知
    上訴人與被上訴人乙○○間，就系爭土地並無買賣關係存在
    ，而係乙○○以偽造文書之方式，將系爭土地移轉登記予
　  甲○○名下，則甲○○取得系爭土地所有權，係源於無效之
    債權與物權行為，並侵害伊之所有權，伊自得基於民法無效
    法律行為回復原狀、侵權行為損害賠償、不當得利及物上請
    求權之法律關係，請求被上訴人甲○○應將系爭土地之所有
    權登記塗銷，而被上訴人乙○○明知上情，為逃避伊追索，
    竟與甲○○通謀虛偽設定本金最高限額2000萬元之抵押，伊
    自得依民法第87條、第113條、第179條及第767條規定，請
    求被上訴人乙○○應將前揭所設定之抵押權登記塗銷等語，
    並聲明求為：(一)被上訴人甲○○應將系爭土地，以買賣為原
    因，經新竹縣新湖地政事務所85年10月2日第10708號收件，
    登記日期為85年10月21日之所有權登記塗銷。(二)被上訴人乙
    ○○應將系爭土地，以新竹縣新湖地政事務所85年字第0116
    28號收件，登記日期為85年11月15日，權利價值為本金最高
    限額2000萬元之抵押權塗銷之判決。原審為上訴人全部敗訴
    之判決，上訴人提起上訴，並於本院聲明：(一)原判決廢棄。
    (二)被上訴人甲○○應將系爭土地，以買賣為原因，經新竹縣
    新湖地政所於民國85年10月2日收件第10708號收件，登記日
    期為民國85年10月21日之所有權登記予以塗銷。(三)被上訴人
    乙○○應將坐落新竹縣新豐鄉○○段242、245、246、716、
    718、719及734地號等7筆土地，以新竹縣新湖地政事務所於
    民國85年 (空白)字第011627及011628號收件，登記日期為
    85年11月15日權利價值為本金最高限額1000萬元及2000萬元
    之抵押權登記予以塗銷。
三、被上訴人則以：系爭土地買賣關係確屬存在，因有關移轉系
    爭土地過戶之相關文件上之印文，上訴人均不爭執其真正；
    既有上開物權契約，伊雖未提出債權契約，惟買賣契約，非
    要式行為，不以書面為要；又上訴人並未舉證證明被上訴人
    乙○○有盜用上訴人印章及相關權狀資料之事實，且上訴人
    不爭執其有交付國民身分證及印章委託其夫陳燦榮代為申請
    印鑑證明，且自認系爭土地係由其夫陳燦榮在處理，足見陳
    燦榮將系爭土地出賣，非無權代理；系爭土地買賣過戶係因
    陳燦榮前邀被上訴人乙○○共同出資購買三商銀股票，被上
    訴人乙○○並依陳燦榮告知其所應出資之金額，先後分次交
    付款項予陳燦榮，至於投資股票之買賣交易事宜，則全由陳
    燦榮操作處理，因乙○○同時經營其他事業，有資金週轉需
    求，故有部分應付之投資款項並未繳足，直至85年間，陳燦
    榮始告知被上訴人乙○○結算，並要求乙○○以其投資股票
    交易所應分得款項折抵系爭土地之買賣價款，因上開情形距
    本件訴訟時隔甚久，致乙○○有誤記買賣股票及交付款項之
    時間及細節之情形；況系爭土地係於85年10月間完成移轉登
    記，而陳燦榮於88年間病故，倘系爭土地移轉登記有爭議，
    上訴人或陳燦榮並未異議或提起訴訟，迨至93年1月間始起
    訴主張系爭土地買賣不成立，此與常情有悖等語，資為抗辯
    。並於本院答辯聲明：上訴駁回。
四、上訴人主張：系爭土地原係伊於70年間與先夫陳燦榮共同取
    得，並登記伊名下，嗣陳燦榮於88年間病故，因財產眾多，
    經伊逐一清理各項產業，查悉系爭土地已於85年10月21日以
    買賣原因，移轉為被上訴人甲○○名義，而被上訴人甲○○
    旋於同年11月15日在同一日先後設定第一、二順位，最高限
    額分別為1000萬元、2000萬元抵押權予新竹縣寶山鄉農會、
    被上訴人乙○○等情，業據其提出土地登記謄本七份為證（
    見原審卷9-1至22頁），且為被上訴人所不爭執，堪信為真
    實。上訴人又主張：因伊夫妻產業龐大，為處理各項事務曾
    聘任多名家專事處理，被上訴人乙○○於79年間參選民意代
    表前，亦曾擔任陳燦榮之司機及親信管家多年，負責聯繫、
    處理各項產業相關事宜，即便至86年、87年間因其子呂紹宇
    仍居住伊家中，並接受伊夫婦資助教育費用，被上訴人乙○
    ○仍進出伊住家頻仍，且持續代辦各項投資及不動產之聯繫
    業務，故其取還伊夫婦之重要資料文件甚易，而系爭土地竟
    異於往常未由專業代書辦理，逕由被上訴人乙○○擔任該買
    賣移轉土地登記案件之代理人，伊未曾聽聞陳燦榮論及已處
    分系爭土地，亦不識甲○○，且被上訴人於系爭土地移轉後
    ，不及月餘，即為前述之高額抵押權登記，自有隱情，本件
    被上訴人甲○○明知其與被上訴人乙○○間，就系爭土地並
    無買賣關係存在，而係乙○○以偽造文書之方式移轉系爭土
    地登記予甲○○，甲○○取得系爭土地所有權，係源於無效
    之債權與物權行為，已侵害伊之所有權，又被上訴人乙○○
    明知上情，為逃避伊追索，竟與甲○○通謀虛偽設定上開最
    高限額2000萬元之抵押，伊自得為本件上訴聲明之請求等情
    。並提出土地登記申請書影本乙份為證（見原審卷第23至24
    頁）。被上訴人乙○○固承認伊係於74年或75年許經人介紹
    至陳燦榮處工作，任職三年即離開之事實，惟否認上訴人所
    述上情，並為前揭抗辯。是本件爭執重點厥為：(一)被上訴人
    乙○○有否以偽造文書之方式將系爭土地移轉登記予被上訴
    人甲○○？系爭土地買賣關係是否存在？(二)被上訴人間所為
    前揭設定最高限額2000萬元抵押權登記，有否通謀虛偽意思
    表示情事，原告是否有權主張塗銷上開抵押權登記？經查：
    (一)按當事人主張有利於已之事實者，就其事實有舉證之責任
      ，民事訴訟法第277條前段定有明文。又私人之印章, 由
      自己或有權之人保管使用，是為常態；被人盜用，是為變
      態，主張變態事實之當事人，應負舉證之責任。系爭保證
      書上所蓋上訴人之印文，既屬真正，而上訴人又未能舉證
      證明該印章被盜用，是原審根據該保證書認定兩造間有保
      證契約存在，自無不合（最高法院82年度台上字第1505號
      判決參照）。再，民事訴訟如係由原告主張權利者，應先
      由原告負舉證之責，若原告先不能舉證，以證實自己主張
      之事實為真實，則被告就其抗辯事實即令不能舉證，或其
      所舉證據尚有疵累，亦應駁回原告之請求（最高法院17年
      上字第917號判例參照）。本件上訴人主張系爭土地被以
      買賣為原因移轉登記予被上訴人甲○○，其中過戶有關之
      土地登記申請書、買賣所有權移轉契約書之印文固為真正
      ，惟蓋用之印鑑章、戶口名簿、土地所有權、印鑑證明及
      戶籍謄本等資料均係被上訴人乙○○所盜用。惟為被上訴
      人否認，並抗辯：上訴人之先夫陳燦榮為系爭土地之真正
      所有權人，其家族所有之土地的管理及處分皆係陳燦榮處
      理，系爭土地登記申請書、土地買賣所有權移轉契約書均
      係被上訴人乙○○親自至陳燦榮家中用印，相關資料亦係
      陳燦榮所交付等語。經查，前揭經原審向新竹縣新湖地政
      事務所（下稱新湖地政所）調閱之土地登記申請書、土地
      買賣所有權移轉契約書上所蓋之印文及其他相關過戶文件
      印鑑證明、戶口名簿、土地所有權狀，上訴人既不爭執其
      為真正，且被上訴人亦否認有盜用印章及上開過戶資料之
      事實，揆諸前揭說明，自應由上訴人就其印章及其他過戶
      資料被盜用之有利於己及變態之事實負舉證責任。惟上訴
      人就此僅空泛指稱被上訴人乙○○和其子呂紹宇出入伊家
      非常方便所可以取得上開資料，因乙○○之前是陳燦榮之
      管家，故都知他之土地權狀和印鑑章放何處云云（見原審
      卷第93頁），並未舉證證明有此事實，揆諸前揭說明，其
      上揭主張自不可採。
    (二)次查，上訴人於原審已自承：系爭土地所有權狀及印鑑章
      是由陳燦榮保管，大部分土地都是陳燦榮處理，部分登記
      在上訴人及上訴人子女名下土地，亦皆係陳燦榮處理等語
      （見原審卷第243頁），證人即上訴人之孫女陳貞萩於本
      院到庭亦證稱：印鑑證明是我祖父（陳燦榮）去申請的無
      意見，我們家的土地都是我祖父在處理，土地權狀都是我
      祖父在保管等語（見本院卷二第98頁）。另一證人即上訴
      人之女婿施景章於本院證謂：陳家的土地買賣是我岳父（
      陳燦榮）在處理等語（見同上卷第100頁）。據上陳述，
      可知姑不論系爭土地是否實際上係陳燦榮所有，足認上訴
      人就登記於其名下之土地，均概括授權由其夫陳燦榮管理
      及處分甚明。又被上訴人抗辯：系爭土地登記申請書、土
      地買賣有權移轉契約書係被上訴人乙○○親自取至陳燦榮
      家中用印，代書將上訴人應用印部分以鉛筆標示等情，除
      據證人即承辦系爭土地所有權移轉登記代書業務之陳金蘭
      證稱：「所有土地買賣登記資料，都是由我代寫的。代寫
      完後，審核資料都有齊全，就交還給乙○○去蓋章，蓋章
      不是在我這裡蓋的。」、「契約書上圈註部分是否你圈的
      ？）我有用鉛筆圈註要用印的地方」等語（見原審卷第18
      2、186頁），核互與同日經隔離訊問被上訴人乙○○所述
      之情節相符（同上卷第189頁），而觀之系爭土地登記申
      請書上確有圈註之處（同上卷第56頁），足見證人之此部
      分證詞，堪予採信。果如上訴人所述其印鑑係遭被上訴人
      乙○○盜用，被上訴人乙○○將印鑑交由證人陳金蘭代為
      用印即可，何須大費週章，取交他處用印？益證被上訴人
      前揭抗辯，即為可採。再，本件辦理土地所有權移轉登記
      時所檢附由新竹市北區戶政事務所於85年7月2日出立之上
      訴人印鑑證明，係由陳燦榮以上訴人受任人之資格代上訴
      人申請所取得之事實，有該印鑑證明、前揭戶政事務所93
      年4月21日竹市北戶字第0930002031號函，暨所附之申請
      書、委任書、身分證影本附卷可稽（見原審卷第69、112
      頁至114頁）。本件移轉系爭土地所需之重要文件即印鑑
      證明既係由上訴人委任其夫陳燦榮代理申請取得，且嗣由
      被上訴人乙○○獲得後持之憑以過戶，衡諸常情堪認上訴
      人確有授權其夫陳燦榮代理其將系爭土地移轉登記予被上
      訴人甲○○之事實。況移轉過戶所需之文件，除前揭印鑑
      證明外，尚需土地所有權狀、戶口名簿、戶籍謄本等，核
      此亦為上訴人個人之重要文件，依常情應係由其個人或陳
      燦榮保管，上訴人空言指摘上開文件亦皆遭被上訴人乙○
      ○盜用，實與一般經驗法則有違，顯不可取。此外，被上
      訴人抗辯：系爭土地與鄰地所有人林金城住宅前道路路面
      原為一公尺半，嗣新豐鄉公所將之加封路面為二公尺，引
      致糾紛，陳燦榮本有意將土地售予林金城，卻因對方出價
      太低，陳燦榮為此除申請丈量鑑界後函請鄉○○○○路面
      外，事後更請怪手開挖一條水溝，陳燦榮為恐日後通路堵
      死，遂要求被上訴人乙○○購買系爭土地，依稀記得716
      地號陳燦榮要求1坪2萬元，林金城出價1坪4000元等語（
      見原審卷第40、194頁）。而證人林金城則證稱：會認識
      乙○○是因他後來向陳燦榮買土地來耕作，約在十多年前
      ，是陳跟我表示他有一塊地要賣給我，那地位在我住家前
      面，約207坪，他前後來我家好幾趟，但因每坪要三萬元
      我買不起，當時陳是跟一位朋友來，但已不記得那位朋友
      是誰，因沒注意，當時我出價一坪4000元，我向陳表示不
      買，後來陳就在土地上用怪手挖一條水溝，有三十米長、
      兩米寬、一米半深，只要下大雨我家即會淹大水，大約在
      十年前，乙○○在系爭土地耕作，我才知已賣給別人等語
      （見本院卷二第119、120頁）。據上林金城之證言可知，
      被上訴人乙○○所述如林金城每坪出價金額4000元、因金
      額太低陳燦榮始未賣、系爭土地位置與林金城住家相鄰、
      及後來買賣未成始有在林金城家前挖一條水溝等重要情節
      大致相符，益見被上訴人乙○○前揭抗辯堪予採信。至於
      林金城所證陳燦榮就系爭土地開價每坪3萬元，與被上訴
      人乙○○所述之2萬元，固有所歧異。然當時洽購情節迄
      今已歷近十年之久，記憶難免模糊，故被上訴人乙○○所
      為：依稀記得是每坪2萬元之陳述，在所難免，殊難據此
      即遽認定其所陳非真。何況陳燦榮係於88年間病故，為上
      訴人所自陳，而本件與林金城洽談買賣事宜，約在85年間
      ，並於該年移轉登記予被上訴人甲○○，後即由乙○○在
      系爭土地耕作，已如前述。若本件買賣非屬真實，陳燦榮
      豈有不會發現其所有土地已遭盜賣並由乙○○在其上耕作
      之理？
    (三)綜上可知，本件系爭土地登記申請書、土地買賣所有權移
      轉契約書既係上訴人之夫陳燦榮所用印，土地所有權狀等
      移轉登記之相關資料亦係陳燦榮所交付，上訴人並摡括授
      權陳燦榮管理及處分其所有土地，應認本件陳燦榮係有權
      代理上訴人與被上訴人訂定系爭土地買賣契約，上訴人主
      張系爭土地登記申請書、土地買賣所有權移轉契約書係遭
      被上訴人乙○○盜用印鑑、所有權狀等而為云云，即非有
      據。
    (四)上訴人雖另主張：其夫陳燦榮從未告知系爭土地出賣予被
      上訴人之相關事宜，故不可能授權陳燦榮辦理土地所有權
      移轉之相關事項云云。惟查上訴人之土地所有權狀、印鑑
      證明、印鑑章、身分證、戶口名簿及辦理不動產所有權移
      轉登記之必需之重要物件，其既將上開物件交付其夫陳燦
      榮保管，且上訴人及其家人名下之不動產，均係由陳燦榮
      處理，已如前述，被上訴人乙○○曾為上訴人家中管家亦
      知悉上情，縱認上訴人主張其當時並無授權陳燦榮與被上
      訴人簽訂買賣契約，然對授權關係以外之第三人即被上訴
      人乙○○而言，亦應認上訴人之上開行為，係由自己之行
      為表示以代理權授與他人，應由上訴人負授權人之責任（
      最高法院79年台上字第380號判例參照）。
    (五)上訴人再主張：被上訴人乙○○係主張系爭土地為伊向陳
      燦榮所購買，但其迄今無提出一般正常買賣一定會具備之
      私契，且土地買賣所有權移轉契約書上「承買人」欄竟是
      被上訴人甲○○，而非乙○○，此已與被上訴人之主張不
      符，難資為上訴人與被上訴人間之買賣確已成立之證明，
      自無再指定第三人甲○○作登記名義人之餘地，則系爭土
      地所為之買賣契約及所有權移轉之債權與物權行為，均因
      權利人與義務人間並不具備意思合致之要素，故應屬無效
      ，乙○○之抗辯，有違經驗法則云云。按稱買賣者，謂當
      事人約定一方移轉財產權於他方，他方交付價金之契約，
      不動產之移轉或設定，應以書面為之，民法第345條第1項
      、第760條定有明文，亦即買賣不動產時，買賣雙方僅須
      就買賣標的及價金互相同意時，買賣契約即為成立，非要
      式行為，不以訂立書面為必要，惟若辦理移轉登記時，即
      須以書面為之。本件上訴人與被上訴人甲○○間確有訂定
      合法有效之土地買賣所有權移轉契約書之物權契約，已如
      前述，雖被上訴人未提出債權契約，惟依前揭民法第345
      條第1項規定，買賣契約（債權契約），並非要式行為，
      上訴人徒以被上訴人無法提出私契（即債權契約），而主
      張本件買賣契約不成立，進而推論前揭物權契約亦屬無效
      云云，亦不足採。又本件系爭土地買賣債權契約，係存在
      於上訴人與被上訴人乙○○間，有如前述，被上訴人乙○
      ○之所以會將系爭土地指定移轉登記名義人予被上訴人甲
      ○○，係因無法取得自耕能力證明之問題等情，業據甲○
      ○到庭陳述及證人陳金蘭於原審證述在卷，復有農地承受
      人自耕能力證明書影本附卷足憑（見原審卷第68頁），堪
      認被上訴人此部分抗辯亦屬真正。是本件依上訴人之代理
      人陳燦榮與被上訴人乙○○所為非要式買賣契約之約定，
      逕將系爭土地以書面即土地所有權移轉契約書（物權契約
      ），登記為被上訴人甲○○之名義，於法即無不合，洵屬
      有據。是上訴人前開主張，即非可取。
    (六)上訴人復主張：被上訴人乙○○所謂係以其與陳燦榮合夥
      投資買賣三商銀股票抵作買賣價金乙節，非但與本院向台
      灣證券交易所股份有限公司（下稱台灣證交所），函查回
      覆之資料不符，且其所辯稱之買賣價金及給付方式，俱前
      後矛盾，與常情有違，自不足採，其既未能就其確曾合作
      及支付股票款項與支付土地價金各節，予以舉證，自無法
      證明有買賣關係存在云云。惟按買賣價金之給付方式不一
      ，以金錢現實交付或以其他債務相抵，均無不可，至於本
      件上訴人有無收受買賣價金，對於系爭土地買賣之成立及
      生效並不生影響。查，陳燦榮自79年1月1日至84年12月31
      日間確曾多次投資買賣包括彰銀在內之股票，金額多則高
      達21,200,000元（賣出彰銀股票），亦有買進金額高達計
      5,482,500元（彰銀）者，期間多達40餘筆交易，總計買
      進總金額為20,017,000元，賣出總金額為15,229,148元，
      而被上訴人乙○○亦確曾於81年7月23日、8月10日、10月
      14日、12月14日分別自其設在玉山商業銀行新竹分行（下
      稱玉山新竹分行）之帳戶內分別轉帳50萬元、102萬2353
      元、130萬元、100萬元、100萬元入陳燦榮之帳戶內，有
      台灣證交所94年3月3日台證密字第0940005176號函暨所附
      有價證券明細表及玉山新竹分行94年2月15日玉新竹字第
      05021504號函，暨所附交易明細表附卷足憑（見本院卷二
      第58頁至61頁），足見被上訴人乙○○所抗辯：系爭土地
      買賣移轉過戶係因上訴人之夫陳燦榮前邀其共同出資三商
      銀股票，其並依陳燦榮告知其所應出資之金額，先後分次
      交付款項予陳燦榮，至於投資股票之買賣交易事宜，則全
      由陳燦榮操作處理，因其同時經營其他事業，有資金週轉
      上之需求，故有部分應付之投資款項並未完全繳足，直至
      85年間，陳燦榮始告知其結算，並要求其以其投資股票交
      易所應分得款項折抵系爭土地之買賣價款乙節，堪信為真
      。雖其所述投資買賣股票之種類時間等細節或有不一、出
      入及矛盾情形，惟其既未親自操作，且距本件訴訟時隔甚
      久，難免有誤記情形，實難期待被上訴人乙○○就買賣股
      票及交付款項之時間及細節為詳盡無誤之陳述。況參酌於
      陳燦榮死亡後，從其保險箱中發現存有呂學之子呂紹宇之
      證券存摺及印章等情，有該存摺在卷可證（見本院卷一第
      88頁），且為上訴人所不爭執，復經證人陳貞萩、施景章
      證述在卷（見同上卷第97、99頁），而呂紹宇在國中時就
      來上訴人家住，陳燦榮資助他到大學的費用，且在宜豐證
      券開戶係供呂紹宇做基金用，當時房子很大，乙○○來任
      司機，類似管家就請呂紹宇來作伴等情，亦經陳貞萩證述
      在卷，足見被上訴人乙○○與陳燦榮間之關係密切，渠等
      間確有金錢上之往來，上訴人徒執被上訴人乙○○前揭有
      先後不一之陳述，遽予否認被上訴人乙○○有與陳燦榮代
      理上訴人簽訂本件系爭土地買賣之事實，即難採取。
　　(七)綜上，本件訴外人陳燦榮就系爭土地以上訴人名義與被上
　　　訴人乙○○訂定買賣契約，並以書面辦妥所有權移轉登記
　　　予被上訴人甲○○均屬合法有效，已如前述，則上訴人主
  　　張兩造間並無買賣關係存在，係被上訴人乙○○以偽造文
　    書之方式將系爭土地移轉登記予被上訴人甲○○，依無效
      法律行為回復原狀，侵權行為、不當得利及物上請求權之
      法律關係請求被上訴人甲○○塗銷如上訴聲明第(二)項所述
      之所有權移轉登記，於法無據，難予准許。
    (八)末按，所有人對於無權占有或侵奪其所有物者，得請求返
      還之，對於妨害其所有權得請求除去之，民法第767條定
      有明文。又無法律上原因而受利益，致他人受損害者，應
      返還其利益，同法第179條亦有明定。本件上訴人既不得
      主張塗銷系爭土地之所有權登記，已如前述，則上訴人並
      非系爭土地之所有權人，被上訴人甲○○於85年11月15日
      將系爭土地先後設定權利價值為第一順位1000萬元及第二
      順位2000萬元最高限額抵押權予新竹縣寶山鄉農會、被上
      訴人乙○○，並未造成上訴人損害，且上訴人亦無權利可
      得行使，是其主張被上訴人乙○○、甲○○間所為之抵押
      權登記係通謀虛偽意思表示，依民法第87條、第113條、
      第767條物上請求權及民法第179條規定，請求塗銷如上訴
      聲明第(三)所示之抵押權登記，亦屬無據，不予准許。
五、綜上所述，本件上訴人請求被上訴人甲○○塗銷系爭土地所
    有權移轉登記，及請求被上訴人乙○○塗銷系爭土地之抵押
    權登記，均為無理由，應予駁回。原審為上訴人敗訴之判決
    ，核無違誤，上訴論旨指摘原判決不當，求為廢棄，非有理
    由，應併同追加之訴予以駁回。
六、本件論證已臻明確，兩造其餘之攻擊、防禦方法及各自舉證
    ，經本院審酌後，於判決結果已無影響，爰不一一論述，併
    此敘明。
七、據上論結，本件上訴及追加之訴均為無理由，依民事訴訟法
    第449條第1項、第78條，判決如主文。
中　　華　　民　　國　　94　　年　 　7　　月　　27　　日
　　　　　　　　　民事第十三庭審判長法　官  張宗權
　　　　　　　　　　　　　　　　    法　官  陳永昌
　　　　　　　　　　　　　　        法　官  蕭艿菁
正本係照原本作成。
如不服本判決，應於收受送達後20日內向本院提出上訴書狀，其
未表明上訴理由者，應於提出上訴後20日內向本院補提理由書狀
（均須按他造當事人之人數附繕本）上訴時應提出委任律師或具
有律師資格之人之委任狀；委任有律師資格者，另應附具律師資
格證書及釋明委任人與受任人有民事訴訟法第466條之一第一項
但書或第二項（詳附註）所定關係之釋明文書影本。
中　　華　　民　　國　　94　　年　　8　 　月　 　2  　日
　　　　　　　　　　　　　　　　　　書記官  李明昇
附註：
民事訴訟法第四百六十六條之一（第一項、第二項）：
對於第二審判決上訴，上訴人應委任律師為訴訟代理人。但上訴
人或其他法定代理人具有律師資格者，不在此限。
上訴人之配偶、三親等內之血親、二親等內之姻親，或上訴人為
法人、中央或地方機關時，其所屬專任人員具有律師資格並經法
院認為適當者，亦得為第三審訴訟代理人。
